臺灣彰化地方法院民事裁定　95年度家抗字第26號
抗　告　人　乙○○
即聲請人　　　　　　　　1號
上一人之共同
法定代理人　丁○○
　　　　　　丙○○
被繼承人　 甲○○
上列當事人間聲請拋棄繼承事件，抗告人對於民國95年09月29日
本院95年度繼字第878號第一審裁定提起抗告，本院裁定如下：
    主    文
原裁定廢棄。
抗告人拋棄繼承之聲請准予備查。
原審聲請費用新臺幣壹仟元及抗告程序費用新臺幣壹仟元由抗告
人負擔。
    理    由
一、本件原聲明意旨略以：被繼承人甲○○之繼承人均已向鈞院
    辦理拋棄繼承，因繼承人丁○○不暗法律，辦理拋棄繼承時
    ，未將懷孕中之胎兒乙○○一併辦理拋棄繼承，懇請鈞院准
    予備查本件聲明等語。
二、原審以抗告人乙○○為被繼承人甲○○之孫女，被繼承人甲○○係於民國（下同）95年02月19日死亡，有除戶戶籍謄本
    附卷可稽，抗告人乙○○（於95年07月13日出生）於被繼承
    人甲○○死亡時雖為胎兒尚未出生，惟依上揭條文意旨，應
    以其法定代理人知悉其得繼承之日起二個月內為拋棄繼承之
    意思表示，而被繼承人甲○○之第一順位繼承人即長子張煒
    欣、長女丁○○、次女張景評、長孫呂科諭均係於被繼承人
    甲○○95年02月19日死亡時知悉開始繼承而於95年03月15日
    向本院為拋棄繼承之意思表示，並經本院通知准予備查，此
    有本院95年度繼字第304號拋棄繼承事件卷宗可考，又拋棄
    繼承人呂科諭之法定代理人與抗告人乙○○之法定代理人同
    為丙○○及丁○○，是抗告人乙○○之法定代理人丙○○及
    丁○○於被繼承甲○○95年02月19日死亡時已知悉抗告人乙○○得為繼承，自應於是日起二個月內代為拋棄繼承之聲明
    ，卻遲至95年08月08日始向本院聲明拋棄繼承權，顯逾二個
    月之期限，其聲明自於法不合，應予駁回。至原審聲明意旨
    雖稱因繼承人丁○○（即抗告人乙○○之法定代理人）不暗
    法律，辦理拋棄繼承時，未將懷孕中之胎兒乙○○一併辦理
    拋棄繼承云云，然繼承人丁○○既曾於被繼承人甲○○死亡
    後二個月內就其本人及未成年子女呂科諭為拋棄繼承及代為
    拋棄繼承之意思表示，應非全然不知法律之人，自難據此為
    由，認本件之聲明拋棄繼承為合法為由，駁回抗告人之拋棄
    繼承之聲明。
三、抗告人抗告意旨略以：按人之權利能力，始於出生，終於死
    亡，民法第6條所明定。被繼承人甲○○於民國95年02月19
    日死亡時，抗告人尚未出生，依據法定的停止條件說，認為
    胎兒於出生後，方取得權利能力，且溯及取得權利能力，準
    此，抗告人既尚未出生，自無權利能力，自不能行使拋棄繼
    承。次按最高法院44年台上943號判決要旨：「黃○耀於和
    解時尚未出生，而胎兒已將來未死產者為限，關於其個人利
    益之保護視為既已出生，此為民法第七條所明定，黃○耀在
    和解時既係胎兒，將來是否死產無從懸揣，是黃林敏自無從
    代理而為和解」。準此，抗告人既係胎兒，將來是否死產，
    尚在未知之數，其法定代理人自亦無從而為意思表示並代受
    意思表示，及無從代理拋棄繼承。又民法第七條，係為保障
    胎兒之個人利益而訂定。而原裁定卻以抗告人之法定代理人
    是否知悉為判斷基準，而不論胎兒尚未出生或將來是否死產
    顯然加諸胎兒較自然人更嚴苛的責任，明顯違反立法本意。
    況被繼承人甲○○留有債務，各順位繼承人先後向原裁定法
    院聲明拋棄繼承。如胎兒一出生即背負債務，條文保護胎兒
    之個人利益，豈不流為空談，徒具條文，著實令人難以信服
    。抗告人之法定代理人於被繼承人甲○○死亡後，因懷有身
    孕又不諳法律，曾電話向彰化地方法院服務處探詢，胎兒如
    何聲明拋棄繼承，服務處答覆：「等胎兒出生，命名向戶政
    機關申報戶籍後，在檢附戶籍謄本，向法院具狀聲明。」而
    抗告人之法定代理人即按服務處指示辦理，卻遭裁定駁回，
    殊難甘服。爰依法提出抗告，請求廢棄原裁定等語。
四、經查：
（一）查抗告人乙○○於民國95年07月13日生，為丙○○及丁○○二所生之女，亦為被繼承人甲○○之孫女，被繼承人甲○○於95年02月19日死亡，抗告人於同年8月08日具狀聲
      明對被繼承人甲○○拋棄繼承，此有被繼承人之除戶謄本
      、抗告人全戶戶籍謄本、聲請狀附卷可稽（見本院95年繼
      字第878號卷宗），自堪信為真實。
（二）次查，本件被繼承人甲○○於95年02月19日死亡後，第一
      順位繼承人即長子張煒欣、長女丁○○、次女張景評、長
      孫呂科諭等人，於95年3月15日向本院為拋棄繼承之意思
      表示，並經本院通知准予備查，已經原審調閱本院95年度
      繼字第304號卷宗查核無訛，堪信為真。又查，抗告人之
      法定代理人丙○○及丁○○抗告意旨：抗告人於被繼承人
      死亡時，既尚未出生，自無權利能力，自不能行使拋棄繼
      承等語。按按人之權利能力，始於出生，終於死亡。胎兒
      以將來非死產者為限，關於其個人利益之保護，視為既已
      出生。為民法第六、七條分別定有明文。依上開規定文義
      解釋，無非胎兒權益之保護，藉由立法明文規範保障，並
      採取概括原則，即凡屬胎兒將來可得享受之利益或權利，
      均視同如已出生之人，具有權利能力，而該利益應係指具
      有實質上利益始有適用；另上開規定有謂採「法定解除條
      件」原則，意指倘將死產時，溯及的喪失該利益，亦無權
      利能力可言。再依反面文義解釋，依通常一般人觀念，如
      認顯對胎兒有不利益或該權益不具實質內容之情事，應採
      立法目的之限縮解釋，不認為於胎兒出生前且非死產者，
      即已取得該權利能力，並於胎兒出生後繼受該等不利益，
      蓋通常一般人尚無從辨識有無利益之情事，遑論加諸於胎
      兒出生後，由一新生命而承受不利益。再者，胎兒在未出
      生時，將來是否死產無從揣知，且於胎兒期間，自無所謂
      法定代理人之人與地位，丙○○與丁○○無法定代理權得
      以拋棄繼承，法定代理權係自胎兒出生且非死產時，當下
      始發生法定代理權一節。準此，被繼承人甲○○於95年02
      月19日死亡後，抗告人始於95年07月13日出生且非死產後
      ，是時丙○○與丁○○於始成為抗告人之法定代理人，並
      認為上開繼承被繼承人有不利益之情事，於抗告人出生時
      起二個月內向本院為拋棄繼承之意思表示，難認於法無憑
      ，應准予備查為宜。
二、按抗告法院認抗告為有理由者，應廢棄原裁定，自為裁定，
    必要時得命原法院或審判長更為裁定（非訟事件法第46條準
    用民事訴訟法第436 條之1 第3 項準用第492 條第2 項規定
    參照）。
三、次按繼承人拋棄其繼承權，應於知悉其得繼承之時起2 個月
    內以書面向法院為之，民法第1174條第1 項、第2 項前段定
    有明文，此為法定必須具備之程式。
綜上所述，抗告人拋棄繼承之聲請於法有據，原審裁定駁
      回抗告人之聲請，於法不合。從而，抗告意旨指摘原裁定
      不當，求予廢棄改判，為有理由，應予准許。爰予以廢棄
      原裁定，並改判如主文第2 項所示。
五、據上結論，本件抗告為有理由，爰裁定如主文。
一、抗告意旨略以：
（一）按「人之權利能力，始於出生，終於死亡」乃民法第6條
      所明定。被繼承人甲○○於民國95年2月19日死亡時，抗
      告人尚未出生，依據法定的停止條件說：認為胎兒於出生
      後，方取得權利能力，且溯及取得權利能力，準此，抗告
      人既尚未出生，自無權利能力，而無權利能力，自不能行
      使拋棄繼承。
（二）次最高法院44年台上943號判決要旨「黃○耀於和解時尚
      未出生，而胎兒已將來未死產者為限，關於其個人利益之
      保護視為既已出生，此為民法第七條所明定，黃○耀在和
      解時既係胎兒，將來是否死產無從懸揣，是黃林敏自無從
      代理而為和解」。準此，抗告人既係胎兒，將來是否死產
      ，尚在未知之數，其法定代理人自亦無從而為意思表示並
      代受意思表示，及無從代理拋棄繼承。
（三）又民法第七條，係為保障胎兒之個人利益而訂定。而原裁
      定卻以抗告人之法定代理人是否知悉為判斷基準，而不論
      胎兒尚未出生或將來是否死產顯然加諸胎兒較自然人更嚴
      苛的責任，明顯違反立法本意，況且被繼承人甲○○係留
      有債務，因此各順位繼承人先後向原裁定法院聲明拋棄繼
      承。如此胎兒一出生即背負債務，而既然有專屬條文保護
      胎兒之個人利益，豈不是流為空談，徒具條文，著實令人
      難以信服。
（四）抗告人之法定代理人於被繼承人甲○○死亡後，因懷有身
      孕又不諳法律，曾以電話向彰化地方法院服務處探詢，胎
      兒如何聲明拋棄繼承，服務處答覆：「等胎兒出生，命名
      向戶政機關申報戶籍後，在檢附戶籍謄本，向法院具狀聲
      明。」而抗告人之法定代理人即按服務處指示辦理，卻遭
      裁定駁回，殊難甘服。爰依法提出抗告，請求廢棄原裁定
      等語。
二、按抗告法院認抗告為有理由者，應廢棄原裁定，自為裁定，
    必要時得命原法院或審判長更為裁定（非訟事件法第46條準
    用民事訴訟法第436 條之1 第3 項準用第492 條第2 項規定
    參照）。
三、次按繼承人拋棄其繼承權，應於知悉其得繼承之時起2 個月
    內以書面向法院為之，民法第1174條第1 項、第2 項前段定
    有明文，此為法定必須具備之程式。
（一）查抗告人乙○○為丙○○及丁○○所生之女，亦為被繼承
      人甲○○之孫女，被繼承人甲○○於95年2月19日死亡，
      抗告人於同年8月08日始具狀拋棄繼承，此有被繼承人之
      除戶謄本、抗告人全戶戶籍謄本、聲請狀附卷可稽（見本
      院95年繼字第878號卷宗），自堪信為真實。
（二）本件被繼承人甲○○於95年2月19日死亡後，其第一順位
      繼承人即長子張煒欣、長女丁○○、次女張景評、長孫呂
      科諭均係知悉被繼承人死亡時知悉開始繼承而於95年3月
      15 日向本院為拋棄繼承之意思表示，並經本院通知准予
      備查，復經本院調閱上開卷宗，審核無訛。然抗告人乙○○之法定代理人丙○○及丁○○陳稱於被繼承人死亡時抗
      告人尚未出生，抗告人自出生後，方取得權利能力，故抗
      告人之法定代理人始於抗告人出生後兩個月內向本院聲請
      拋棄繼承，卻遭原裁定法院以逾二個月之法定期限之理由
      裁定駁回，此造成抗告人一出生即背負債務，立法保護胎
      兒之個人利益成為具文。
（三）按「人之權利能力，始於出生，終於死亡。」、「胎兒以
      將來非死產者為限，關於其個人利益之保護，視為既已出
      生。」為民法第六、七條定有明文。上開民法第七條之規
      定乃該法對胎兒權利能力範圍，採概括主義，凡屬胎兒將
      來可得享受之利益，均視為既已出生，又稱「法定解除條
      件」原則，復指胎兒於出生前，即取得權利能力，倘將死
      產時，則溯及的喪失其權利能力。是本件抗告人以「胎兒
      於出生後，方取得權利能力」之抗告理由，實於實務與通
      說尚無相符，非本院所採，為此敘明。然本院認為民法第
      七條之規定係有關胎兒利益之保護而為立法，本應就該條
      之反面解釋為對於胎兒有實質上之利益始得適用之，倘以
      一般社會觀點認為顯對胎兒有不利益或不當之情事，不應
      解釋其於出生前且非死產已取得該權利能力，而於出生後
      繼受該等不利益，況一般人尚無辨識確認對其有利或不利
      益之情，遑論加諸於胎兒出生後而承受負債，此更應論以
      該條立法之本意而加以保護胎兒，固此情況應解為該胎兒
      始於出生時取得權利能力。查抗告人被繼承人甲○○於95
      年2月19日死亡後，其第一順位繼承人均係知悉被繼承人
      死亡時知悉開始繼承而於法定期間二個月內向本院為拋棄
      繼承之意思表示，可認被繼承人之所留之遺產有不利益於
      該等繼承人，故該繼承人均為拋棄繼承之意思表示。據此
      ，本件抗告人於被繼承人甲○○死亡時尚未出生，對於抗
      告人繼承被繼承人之遺產顯有不利益之情事，無以適用民
      法第七條之規定論抗告人之權利能力於出生前既已取得。
      是抗告人之法定代理人待抗告人出生時（於民國95年7月
      13 日）取得權利能力，而於95年8月8日向本院聲請拋棄
      被繼承人甲○○之繼承權利，故抗告人拋棄繼承之聲請合
      於民法第1174條所定之程式，即應准予備查。
（四）據上所陳，抗告人拋棄繼承之聲請，為有理由，原審裁定
      駁回抗告人之拋棄繼承之聲明，於法尚有不合。從而，抗
      告意旨指摘原裁定不當，請求廢棄改裁判，核非無理由，
      應予准許。爰廢棄原裁定，另裁定如主文第2項所示。
五、依非訟事件法第46條、民事訴訟法第492條前段裁如主文。
中　　華　　民　　國　　96　　年　　1 　　月　　18　　日
                    家事法庭  審判長法官  洪志賢
                              法      官  王鏡明
                              法      官　張德寬
以上正本係照原本作成。
如對本裁定再抗告須於裁定送達後10日內向本院合議庭提出再抗
告狀。(須提出繕本)
中　　華　　民　　國　　96　　年　　1 　　月　　18　　日
                            　　書記官　謝志鑫